【裁判字號】    99,交聲,4593
【裁判日期】    991229
【裁判案由】    交管條例聲異
【裁判全文】
臺灣板橋地方法院交通事件裁定        99年度交聲字第4593號
原處分機關  交通部公路總局臺北區監理所蘆洲監理站
異  議  人
即受處分人  陳彥竹
上列異議人即受處分人因違反道路交通管理處罰條例案件，不服
交通部公路總局台北區監理所蘆洲監理站中華民國99年12月13日
北監蘆字第裁46-C00000000號裁決處分（舉發案號：北縣警交大
字第C00000000 號），聲明異議，本院裁定如下：
    主  文
原處分撤銷。
陳彥竹汽車駕駛人，駕駛汽車經測試檢定酒精濃度超過規定標準
，吊扣普通重型機器腳踏車駕駛執照壹年，並應接受道路交通安
全講習。
    理  由
一、原處分意旨略以：異議人即受處分人陳彥竹於民國99年10月
    5 日21時43分許，駕駛車號397-GDS 號普通重型機車，行經
    新北市○○區○○路5 號前，因有「汽車駕駛人酒精濃度超
    過規定標準」之違規行為，經新北市政府警察局蘆洲分局集
    賢派出所執勤員警製單當場舉發，並查證違規屬實，爰依道
    路交通管理處罰條例第35條第1 項第1 款規定裁處罰鍰新臺
    幣（下同）4 萬5 千元、吊扣其駕駛執照1 年，並依同條例
    第24條第1 項第2 款規定（漏引第1 項第2 款）裁處其應接
    受道路交通安全講習。
二、異議意旨略以：異議人已知飲用酒類後駕車係觸法，也立悔
    過書並繳交緩起訴處分金3 萬元整，基於行政罰法第26條「
    一事不二罰」的規定，請求法院裁定等語。
三、按汽車駕駛人飲用酒類或其他類似物後其吐氣所含酒精濃度
    超過每公升0.25毫克或血液中酒精濃度超過百分之0.05以上
    者，不得駕車，道路交通安全規則第114 條第2 款定有明文
    。又汽車駕駛人，駕駛汽車經測試檢定有酒精濃度超過規定
    標準者，處1 萬5 千元以上6 萬元以下罰鍰，並當場移置保
    管該汽車，及吊扣其駕駛執照1 年，且應接受道路交通安全
    講習，道路交通管理處罰條例第35條第1 項第1 款、第24條
    第1 項第2 款分別規定明確。
四、經查：
  (一)本件異議人即受處分人陳彥竹於99年10月5 日21時43分許，
    駕駛車號397-GDS 號普通重型機車，行經新北市○○區○○
    路5 號前，經警攔檢並施以呼氣酒精濃度測試，測試值達每
    公升0.77毫克，而超過規定標準等情，此有舉發通知單、違
    反道路交通管理事件裁決書、酒精濃度測定單等影本各1 紙
    在卷可憑，且異議人對於上開違規事實亦未爭執，堪認屬實
    。惟異議人因上開同一酒醉駕車之違法行為，業經臺灣板橋
    地方法院檢察署檢察官於99年10月13日以99年度速偵字第65
    70號為緩起訴處分在案，緩起訴期間為1 年，應於收受檢察
    官執行緩起訴命令通知書後2 個月內，向國庫支付3 萬元等
    情，亦有緩起訴處分書1 份在卷足憑。
  (二)按行政罰法第26條第1 項、第2 項規定：「一行為同時觸犯
    刑事法律及違反行政法上義務規定者，依刑事法律處罰之。
    但其行為應處以其他種類行政罰或得沒入之物而未經法院宣
    告沒收者，亦得裁處之。」「前項行為如經不起訴處分或為
    無罪、免訴、不受理、不付審理之裁判確定者，得依違反行
    政法上義務規定裁處之。」此即所謂之「一事不二罰」原則
    ，探究其立法目的，係以一行為同時觸犯刑事法律及違反行
    政法上義務規定時，由於刑罰與行政罰同屬對不法行為之制
    裁，而刑罰之懲罰作用較強，故依刑事法律處罰，即足資警
    惕時，實無一事二罰再處行政罰之必要；且刑事法律處罰，
    由法院依法定程序為之，較符合正當法律秩序，應予優先適
    用。但罰鍰以外之沒入或其他種類行政罰，因兼具維護公共
    秩序之作用，為達行政目的，行政機關仍得併予裁處。又此
    所稱「其他種類行政罰」，係指違反行政法上之義務應受「
    裁罰性」之「不利處分」而言，依行政罰法第2 條規定，應
    包括限制或禁止行為之吊扣證照處分及警告性之講習處分在
    內，合先敘明。
  (三)次按檢察官之緩起訴處分於緩起訴期間內，有下列情形之一
    者，檢察官得依職權或依告訴人之聲請撤銷原處分，繼續偵
    查或起訴：1.於期間內故意更犯有期徒刑以上刑之罪，經檢
    察官提起公訴者；2.緩起訴前，因故意犯他罪，而在緩起訴
    期間內受有期徒刑以上刑之宣告者；3.違背第253 條之2 第
    1 項各款之應遵守或履行事項者，刑事訴訟法第253 條之3
    第1 項定有明文。據此可知經檢察官為「緩起訴」處分者，
    於「緩起訴」之猶豫期間內，最終是否會被檢察官提起公訴
    ，猶懸而未定，亦即「緩起訴」處分於猶豫期間內尚未具有
    實質之確定力，檢察官仍得根據上開規定依職權或依告訴人
    之聲請，將被告「緩起訴」處分撤銷。而行政罰法第26條明
    定一事不二罰原則，且應受行政罰之行為如經不起訴處分或
    為無罪、免訴、不受理、不付審理之裁判「確定」者，始得
    依違反行政法上義務規定裁處之，並未明文包括「緩起訴」
    處分在內，雖「緩起訴」處分之最終使被告免於刑事訴追之
    效果與「不起訴」處分之效果相同，惟依行政罰法第26條第
    2 項之立法意旨，亦必須待緩起訴處分實質確定時，被告始
    最終地確定免於受刑事訴追，原處分機關始得為行政裁罰，
    亦即在緩起訴期間內即猶豫期間期滿前，該緩起訴處分仍有
    被撤銷之可能，處分機關若於上揭緩起訴猶豫期間期滿前逕
    為行政裁決，裁處處分人行政罰鍰，將使受處分人日後有同
    時遭受行政處罰（指罰鍰）及刑事訴追之危險，顯與行政罰
    法第26條規定之立法意旨相違背（臺灣高等法院暨所屬法院
    98年法律座談會刑事類提案第24號研討意見參照）。
  (四)準此，異議人上開酒後駕車之行為，既同時違反道路交通管
    理處罰條例第35條第1 項第1 款與刑法第185 條之3 之規定
    ，係一行為同時觸犯刑事法律及違反行政法上義務規定，依
    行政罰法第26條第1 項前段規定，應依刑事法律處罰之。而
    異議人酒後駕車違反刑法第185 條之3 之規定，業經臺灣板
    橋地方法院檢察署檢察官於99年8 月31日以99年度偵字第22
    346 號為緩起訴處分，緩起訴期間為1 年，並命異議人應於
    收受檢察官執行緩起訴命令通知書後2 個月內，向國庫支付
    3 萬元，且該緩起訴處分期間尚未期滿。則揆諸前開說明，
    必須待緩起訴處分實質確定時，異議人始最終地確定免於受
    刑事訴追，原處分機關始得為行政裁罰裁處罰鍰，亦即在緩
    起訴期間內即猶豫期間期滿前，該緩起訴處分仍有被撤銷之
    可能，此時原處分機關若依法為行政裁決為罰鍰處分，將使
    受處分人有同時遭受行政處罰（罰鍰）及刑事訴追之危險，
    顯與行政罰法第26條規定之立法意旨相違背。
  (五)至於原處分機關援引實務見解，認「緩起訴處分，乃附條件
    之不起訴處分，緩起訴處分確定後，宜視同不起訴處確定。
    」惟按法官依據法律獨立審判，憲法第80條定有明文；且各
    機關依其職掌就有關法規為釋示之行政命令，法官於審判案
    件時，固可予以引用，但仍得依據法律，表示適當之不同見
    解，並不受其拘束，司法院大法官會議釋字第216 號解釋意
    旨可資參照。是原處分機關所提上開見解，既與本院前揭見
    解不同，本院自不受其拘束，附此敘明。
五、綜上所述，異議人固有於前揭時間、地點，駕駛機車經測試
    檢定酒精濃度超過規定標準之違規行為，惟原處分機關在緩
    起訴處分尚未實質確定前，逕依道路交通管理處罰條例第35
    條第1 項第1 款規定裁處異議人罰鍰4 萬5 千元部分，顯與
    行政罰法第26條第1 項前段、第2 項之規定意旨有違，即有
    可議。而道路交通管理處罰條例第35條第1 項1 款、第24條
    第1 項第2 款所定之吊扣駕駛執照1 年、施以道路交通安全
    講習部分，因屬行政罰法第26條第1 項但書及第2 條第1 款
    所稱之其他種類行政罰，兼具維護公共秩序之作用，為達此
    行政目的，尚無違反一事不二罰原則。從而，應認異議人提
    起本件異議為有理由，本院自應將原處分撤銷，自為裁罰如
    主文第2 項所示，以期適法（參照臺灣高等法院暨所屬法院
    98年法律座談會刑事類提案第20號、第23號討論提案審查意
    見暨研討結果）。
六、依道路交通管理處罰條例第87條第2 項、道路交通事件處理
    辦法第19條，裁定如主文。
中    華    民    國    99    年    12    月    29    日
                  交通法庭  法  官  朱嘉川
以上正本證明與原本無異。
如不服本裁定應於送達後5 日內向本院提出抗告狀。
                            書記官  陳聖儒
中    華    民    國    99    年    12    月    29    日

司法院資訊處製作；財團法人民間司法改革基金會備份。
